臺灣高等法院刑事判決　　　　　　94年度重上更(三)字第42號
上　訴　人　臺灣桃園地方法院檢察署檢察官
上　訴　人
即　被　告　乙○○
選任辯護人　邱新福律師
上列上訴人因被告殺人未遂等案件，不服臺灣桃園地方法院92年
度訴字第916號，中華民國92年7月30日第一審判決（起訴案號
：臺灣桃園地方法院檢察署92年度偵字第10465號），提起上訴
經判決後，由最高法院第三次發回更審，本院判決如下：
    主  文
原判決撤銷。
乙○○殺人未遂，處有期徒刑年。扣案瓦斯噴燈壹個、寶特瓶
壹個，均沒收。
    事  實
一、乙○○與丁○○原合作從事抽水肥工作，後兩人分開，各自
    營業，為爭取生意，張貼小廣告，時生衝突。乙○○認遭欺
    壓，心生不滿，萌生報復之意。其明知以汽油潑灑人身點火
    引燃，將會燒人致死；且如在房屋內潑灑汽油，點燃時，會
    延燒住宅，仍於民國92年5月27日上午，在桃園縣中壢市○○路中油加油站，購買新台幣（下同）20元（約0點99公升
    ）之95無鉛汽油，裝入其所有之寶特瓶中，並攜其所有之瓦
    斯噴燈1個，隨即前往桃園縣中壢市○○○街113號丁○○住
    處（一樓前半部兼辦公處所），現供人居住使用之住宅，先
    叫丁○○僱用之會計余誼離開屋內，再將裝汽油寶特瓶蓋
    打開，點燃瓦斯噴燈，於同日上午11時10分許，進入後方住
    處客廳，見丁○○及其員工張義平坐於沙發上聊天、泡茶，
    乙○○以燒死丁○○之決意及若波及燒死在場之張義平亦不
    違反其本意之殺人犯意，將寶特瓶中汽油朝丁○○潑灑，並
    以瓦斯噴燈點燃，火勢燃燒丁○○身體。其潑灑汽油時，火
    勢並延燒至客廳內沙發、茶几上書籍、北側壁廚（含壁廚內
    擺飾品）及部分木板、天花板裝潢，乙○○於引火後，驚覺
    釀成大禍，於該處住宅尚未燒燬而喪失效用之際，取水將火
    熄滅，致僅燒燬客廳上述物品。丁○○遭火燒傷，全身受有
    臉部、胸部、背部、兩側上肢燙傷佔體表面積50％、兩側大
    腿等傷害，倖及時逃出，將火撲滅，送醫救治，始免於死亡
    ；並燒及張義平致其亦受有下肢（小腿）燒傷及身體多處燒
    傷起水泡、表皮脫落等傷害。嗣乙○○於警尚未發覺其為犯
    罪前，騎機車至桃園縣警察局中壢分局龍興派出所自首，經
    警到場扣得乙○○所有供犯罪所用之瓦斯噴燈1個、保特瓶
    1個。
二、案經被害人丁○○、其配偶樂峰暨張義平訴由桃園縣政府警
    察局中壢分局報請台灣桃園地方法院檢察署檢察官偵查起訴
    。
    理  由
一、訊據上訴人即被告乙○○矢口否認有殺人、放火燒毀他人住
    宅之犯意及行為，辯稱：伊因生意經營受丁○○欺壓而氣不
    過，才持汽油前往嚇他，是丁○○要搶汽油，爭奪時不小心
    翻倒而引燃，伊沒有殺人意思，且火燒起來時，也馬上把火
    打熄云云。
二、經查：
  (一)被告於警詢時供承：我與丁○○以前合夥從事抽水肥工作，
    後來自己跳出來做，我去貼小廣告，被丁○○壓單。找丁○○理論，他說要玩死我；於92年5月27日11時許在中壢市○○路加油站購買，用寶特瓶裝，花20元購買（汽油、0.99公
    升）；先去買汽油，然後騎機車前往中壢市○○○街113號
    丁○○家潑灑汽油；一時氣不過便拿了汽油，到中壢市仁美
    113號丁○○家，往丁○○身上潑灑，當時丁○○與張義平
    2人在聊天泡茶，那知汽油一潑灑下去，便著火了，丁○○
    、張義平與我都受傷；我潑汽油後見著火了，我便衝進去想
    救人，邊救火邊喊有無人受傷，然後我便一想後悔了，便騎
    著輕機車到中壢分局龍興派出所投案自首等語（見偵卷第5
    頁反面、第6頁）；於檢察官偵查中亦承稱：92年5月27日上
    午我想要去丁○○住處，找他理論，我先騎機車到中壢市○○路中油加油站，買20元九五無鉛汽油，裝在我帶去的寶特
    瓶內，在加油時我愈想愈氣，買完汽油後，我便直接到中壢
    市○○○街113號（丁○○）之住處，有把汽油及瓦斯噴燈
    帶進去，一進入屋內，丁○○就站起來，雙方沒有交談，我
    馬上把汽油朝丁○○身體方向潑去，（寶特瓶）瓶蓋是我在
    進門前即已打開，而瓦斯噴燈也是在進入屋內前，未見到人
    時即已打開，我一潑出去就馬上燃燒，丁○○馬上跑出去，
    我則留在屋內滅火，張義平則從後門逃出去等語（見偵卷第
    57頁反面、第58頁）；另於原審供稱：扣案的發票是我去買
    東西（指買汽油）所開立的發票（見原審卷第9頁），並有
    該發票存卷可佐。
  (二)告訴人丁○○於警詢中指稱：92年5月27日11時20分許，被
    告到我住處中壢市○○○街113號，手持瓦斯噴燈及1瓶裝有
    汽油的寶特瓶，被告一進屋內客廳就往泡茶桌灑去，噴燈劃
    過就起火，我全身就燒起來（見偵卷第79頁）；於本院前審
    指稱：當時我在泡茶，被告一進來就拿汽油朝我身上潑（見
    更一卷第58頁）。
  (三)告訴人張義平於警詢中指稱：我當時與丁○○在辦公室後面
    的客廳內泡茶聊天，此時我看見被告跑進來手拿瓦斯噴燈及
    1瓶寶特瓶內容物液體我不清楚，朝丁○○灑去，用瓦斯噴
    燈點燃液體燃燒，此刻我見到丁○○全身著火，客廳也著火
    ，整間客廳全是黑煙，我左小腿也遭到波及被燒傷，我就從
    後門逃生（見偵卷第8頁）；於檢察官偵查中指稱：當天被
    告拿1個噴燈及寶特瓶到丁○○公司，用寶特瓶先潑丁○○
    全身汽油，然後用噴燈噴火（見偵卷第69頁反面）；於原審
    指稱：當時我跟丁○○在他住處的客廳聊天，被告當時拿著
    點燃的瓦斯噴燈、開了瓶蓋的汽油桶（指寶特瓶），衝進來
    突然就朝丁○○的方向潑過去，結果就燒起來了，因為我當
    時在丁○○的身旁，所以我的腳也被燒傷。當時煙很大，我
    就從後門跑出去，後來我就去報警，被告有看到我，跟我道
    歉，但是被告跟我道歉之前，我已經打電話報警了，我案發
    之後就馬上報警（見原審卷第37頁、38頁）；於本院前審中
    指稱：被告來我們公司潑汽油著火後，我從後門跑出去，我
    在第一時間就打電話報警，我是打110，當時我很緊急，我
    是說我們的地址並說我們被人縱火（見上訴卷第70頁）。
  (四)現場目擊證人余誼於警詢、偵查中證述：當時我正在辦公
    室辦公，我老闆丁○○及另1名員工正在辦公室後面（住處
    客廳）泡茶。此時我見乙○○從外面走進來，手裡拿著寶特
    瓶及瓦斯噴燈，然後他叫我先出去，我來不及反應，現場已
    經著火，我老闆及另1名員工就被火燒傷了等語（見偵卷第
    10頁、第70頁）。
  (五)告訴人丁○○受有臉部、胸部、背部、兩側上肢燙傷佔體表
    面積50％、兩側大腿等傷害，此有天晟醫院92年8月11日出
    具之診斷證明書（見請上字卷第9頁）暨照片10幀在卷（見
    上訴卷第9至23頁）、並有病危通知單在卷（見請上字卷第
    11頁）。告訴人張義平則受有下肢（小腿）燒傷及身體多處
    燒傷起水泡、表皮脫落等傷害，此亦有天晟醫院診斷證明書
    在卷（見偵卷第11頁）。
  (六)右址遭放火致燒燬該住宅客廳內沙發、茶几上書籍、北側壁
    廚（含壁廚內擺飾品）及部分木板、天花板裝潢等處，有現
    場照片、桃園縣政府消防局火災原因調查報告書及所附火災
    證明鑑定報告書在卷可佐（見偵卷第24至第52頁）。復有瓦
    斯噴燈乙組、塑膠寶特瓶1瓶扣案（見偵卷第53頁）。又桃
    園縣中壢市○○○街113號，一樓前半部係辦公室，後半部
    為住家，平日住有丁○○及其家人，為告訴人樂峰陳述在卷
    （見偵卷第9頁）。
  (七)依被告右揭於警詢及偵查中所供，並參酌告訴人丁○○、張
    義平右開指述暨診斷證明書、現場照片，可見被告當時確係
    手持已點燃之瓦斯噴燈及持已將瓶蓋打開內裝有汽油之寶特
    瓶進入右揭客廳，且被告一進客廳立即將寶特瓶內之汽油朝
    告訴人丁○○上潑去，隨即引發燃燒，因而致告訴人丁○○
    受有右述之傷害，並波及同在客廳內之告訴人張義平亦受有
    右開傷害。按汽油為揮發性極強之易燃物，以之潑灑人身，
    瞬間將大火燃燒，足以致人死亡；且如在屋內，引燃大火，
    勢將延燒房屋，此為眾所周知之事。而桃園縣中壢市○○○
    街113號，一樓前半部係辦公室，後半部為住家，平日住有
    丁○○及其家人，為現供人使用住宅。被告因不滿丁○○欺
    壓，持寶特瓶內裝汽油及瓦斯噴燈，前往告訴人丁○○住宅
    ，被告當時係先將寶特瓶蓋打開、瓦斯噴燈點火，始進入屋
    後方客廳，倘被告意僅在嚇嚇告訴人丁○○，則其此舉，應
    已足以達威嚇之目的，自不須命余誼離開，準此足證被告
    意在報復告訴人丁○○因而要將其燒死，怕殃及室內無辜之
    余誼，是被告在屋內放火燒人，顯有燒死告訴人丁○○及
    燒毀房屋之認識。又被告將汽油，朝丁○○身上潑灑，並以
    瓦斯噴燈點燃，顯見被告放火有燒死丁○○及其住處之決意
    。另被告對告訴人丁○○潑灑汽油時，對坐於告訴人丁○○
    旁之張義平有同被燒死之可能，當然為被告所預見，惟被告
    並未叫張義平先行離開，準此足徵被告縱非有意致張義平於
    死地，但張義平既與丁○○同坐於沙發上聊天、泡茶，被告
    不顧張義平之安危，仍為上揭放火行為，可見張義平若同被
    燒死，應與被告之本意不相違背，是依刑法第13條第2項規
    定，仍應認被告有燒死張義平之故意。
  (八)被告發覺其行為釀成大禍，立即取水救火，而未燒毀房屋，
    為據報至現場之證人丙○○、曹喜娟於原審證明屬實（見原
    審卷第39頁）。桃園縣政府消防局火災原因調查報告書對於
    消防隊到場搶救時狀況，亦載明：「(一)火勢和射水的情形：
    到達時現場火勢已被民眾控制，僅以水桶將殘火澆熄撲滅」
    等情（見偵卷第37頁），足見被告確於燒毀住宅前，已因己
    意防止結果之發生。惟不能因被告事後有救災之行為，而否
    認其原殺人、放火等犯意。
  (九)至告訴人丁○○所受之傷害，其先後提出3紙診斷証明書，
    其中長庚紀念醫院92年5月27日出具之診斷證明書係記載：
    「多處二至三度燒灼傷，約體表面積％」；該醫院同年8
    月11日出具之診斷證明書則記載：「灼傷２─３度％體表
    面積，顏面、四肢、軀幹及吸入性灼傷」；天晟醫院92年8
    月11日出具之天字第400982號診斷證明書記載：「臉部、胸
    部、背部、兩側上肢燙傷，２─３度佔體表面積％、兩側
    大腿」（見偵卷第12頁、原審卷第64、第65頁）。依上述各
    診斷證明書所載被害人丁○○二至三度之燒灼傷占體表面積
    或為％、或為％，雖不相一致，惟觀長庚醫院所出具之
    上揭二紙診斷證明書，其中92年5月27日之診斷證明書內容
    之記載較為簡略，而92年8月11日之診斷證明書內容之記載
    則較為完整，準此被害人丁○○所受之燒灼傷占體表面積應
    以92年8月11日之診斷證明書所載為％較為可採。蓋長庚
    醫院92年8月11日之診斷證明書記載內容較為完整，可見其
    為記載時應係較詳實量計被害人丁○○所受燒灼傷占體表面
    積。又長庚醫院92年8月11日所出具之診斷證明書與天晟醫
    院同日所出具之診斷證明書均載被害人丁○○所受之燒灼傷
    占體表面積為％，益徵被害人丁○○所受之燒灼傷占體表
    面積確實為％。另比較長庚醫院92年8月11日所出具之診
    斷證明書與天晟醫院同日所出具之診斷證明書之內容，天晟
    醫院所出具之診斷證明書就被害人丁○○所受傷害之部位之
    記載更為明確，並核與卷附照片（見上訴卷第19頁至第23頁
    ）所顯示被害人丁○○所受傷害之位置相符，是有關被害人
    丁○○所受傷害，應以天晟醫院所出具之診斷證明書之記載
    為準。
  (十)告訴人張義平遭燒傷逃出，雖打電話報警，但僅稱遭人縱火
    ，未指被告所為，為張義平陳述在卷（見上訴卷第70頁）。
    桃園縣警察局勤務中心接到報案，除以消防車前往救火，並
    通知中壢市分局仁愛派出所，由值班之王南發警員通知在外
    巡邏之甲○○警員，甲○○警員約3分鐘左右趕至現場，以
    主觀之印象約在同日上午11時20分之時間回報，此有桃園縣
    警察局勤務中心受理各類案件紀錄表影本及經證人甲○○結
    證屬實（見上訴卷第110頁及第101頁、第102頁）。而被告
    在警員甲○○到達現場前，先行騎機車至中壢分局龍興派出
    所供承犯罪，接受裁判，其到所時間為同日上午11時20分，
    此有桃園縣警察局中壢分局93年1月9日中警分刑字第
    0927026342號函，並有當時戊○○巡佐記載到所時間11時20
    分之字條在卷可稽（見上訴卷第150頁至第152頁），並經陳
    錦珂及龍興派出所值班警員巫靜璋到庭結證屬實（見本院審
    判筆錄及上訴卷第98頁至第100頁）。雖警到現場時間及被
    告到所時間，均為11時20分，但查被告到派出所時間，為警
    明確看錶記載之時間，而甲○○證述係印象中時間，參以甲○○稱其至現場時，消防車先到了，消防隊已將火勢撲滅（
    見上訴卷第102頁、第103頁），消防隊人員先到滅火，伊到
    達時消防隊人員離開（本院94年5月18日審判筆錄），而桃
    園縣消防局對本件火災明確記載時間之火災出動觀察紀錄：
    「報案時間11時13分，出勤時間：11時14分，到達時間：11
    時16分，控制時間：11時19分，撲滅時間：11時20分」（見
    偵卷第37頁）。足證甲○○到達現場時間已在11時20分以後
    ，且其尚須訊問現場之人，才知被告犯罪，故被告至派出所
    時，有偵查權之公務員尚不知其犯罪，應屬自首。雖證人即
    警員甲○○於本院前審，經檢察官詰問「何時知道火警的肇
    事者係被告？」時，渠答稱伊等到達現場，公司會計（即余
    秀誼）係目擊者，當時被告、被害人之妻均在場，渠等指稱
    被告係縱火之人，伊等在照相時，有無線電呼叫說被告已經
    到龍興派出所．．．伊係在目擊者告知縱火者差不多1、2分
    鐘後照相等語（見訴卷第102、105頁），考其真意應係到現
    場時，被告之妻及被害人之妻均在場，此於發回後本院審理
    時，經辯護人詰問時均明確表示伊到現場時，確實未看見被
    告，也未見到消防人員等情無訛（本院94年5月18日審判筆
    錄），益徵警員甲○○警員到案發現場，被告及消防人員均
    已離開火災現場無疑。至卷存統一發票記載，被告購買九五
    無鉛汽油之時間，係92年5月27日上午11時16分27秒。惟本
    件受理火災報案時間為同日上午11時13分10秒，有桃園縣政
    府警察局勤務指揮中心受理各類案表在卷可佐，依桃園縣政
    府警察局函示：本局勤務指揮中心110報案台是電腦螢幕之
    值機台，所有報案時間及流水編號，是經由電腦控管，民眾
    報案時，電腦會立即自動顯示時間於「中心受理各類案件紀
    錄表」中，民眾報案時間不可能誤載，且報案時間無法更改
    （動）。另勤務指揮中心110報案台電腦之時間，是依「117
    」報時台所發報之時間更新對時（固定在每月月初(一)日及月
    中（16）日更新對時乙次），因此，不致發生比標準時間誤
    點之情形，此有該局93年9月10日桃勤字第0930081510號函
    在卷可佐，其嚴謹度及正確性應無可置疑。反倒是一般加油
    站的收銀機所列印出來的統一發票，因未經嚴謹的控管程序
    、或因機器老舊、或因人為疏失、或因購買時間與列印時間
    不相一致等等因素，由該收銀機所列印出來的統一發票所載
    的時間與實際時間實難免有出入，是本件應以上該勤務指揮
    中心之報案時間為準，即11時13分報案發生火警，豈有於11
    時16分17秒購買汽油之理，是該統一發票所載11時16分17秒
    ，顯係誤載，自不足為證，併予指明。
　綜上所述，被告所辯，顯係事後卸責之詞，不足採信。本件事
  證明確，被告犯行堪以認定，應依法論科。
二、核被告所為，係犯刑法第271條第2項第1項之殺人未遂罪、
    第173條第3項第1項之放火燒燬現供人使用之住宅未遂罪。
    被告以一放火行為所犯殺害2人未遂、放火燒燬現供人使用
    之住宅未遂罪，係一行為觸犯數罪名（殺害2人未遂部分係
    同種想像競合，殺人未遂與放火燒燬現供人使用之住宅未遂
    部分係異種想像競合），應從一較重之殺人未遂罪處斷。公
    訴人起訴認被告放火燒丁○○、張義平部分，犯刑法第277
    條第1項之普通傷害罪，起訴法條，尚有未洽，應予變更。
    另公訴人認被告所犯放火燒被害人及放火燒及住宅部分，有
    方法與結果牽連關係，為牽連犯，亦有未合。被告放火之地
    點係被害人平日居住之房屋，自屬現供人使用之住宅，公訴
    人認係現有人所在之建築物，容有誤會，附此敘明。又被告
    已著手實行放火殺害丁○○、張義平之犯行，因及時將火撲
    滅，並送醫救治，倖免於難，為未遂犯。另被告在該住宅尚
    未燒燬前，取水撲滅火源，防止住宅燒毀結果之發生，核屬
    刑法中止未遂犯。因本件想像競合犯，從較重之殺人未遂罪
    論科，爰依刑法第26條前段未遂犯之規定，減輕其刑。被告
    放火雖同時燒燬丁○○住宅內之物品，惟放火燒燬現有人使
    用之住宅罪，其直接被害法益為一般社會之公共安全，雖同
    時侵害私人財產法益，但仍以保護社會公共安全法益為重。
    放火行為原含有毀損性質，放火燒燬現供人使用之住宅罪，
    自係指供人居住房屋之整體而言，包括住宅本身及住宅內所
    有設備、傢俱、日常生活上之一切用品。一個放火行為若同
    時燒燬住宅與該住宅內所有其他物品，無論該其他物品為他
    人或自己所有，均不另成立刑法第175條第1項或同條第2項
    之放火燒燬住宅以外他人或自己所有物罪（最高法院79年台
    上字第1471號判例意旨參照）。是此部分物品之燒燬已包含
    於放火燒燬現供人使用之住宅未遂罪中，不另論以刑法第
    175條第1項之放火罪。被告於有偵查犯罪職務公務員發覺前
    自首，業如前述，依法減輕其刑，並與前揭減輕遞減之。原
    審論處被告罪刑，本非無見，惟被告對告訴人丁○○、張
    義平均係犯殺人未遂罪，原審均誤為普通傷害罪；被告約
    於11時10分許犯罪（此由消防隊接獲張義平逃出後報案時間
    11時13分可證），原審誤為11時20分，始前往丁○○住宅犯
    罪（11時20分火勢已撲滅，由消防隊火災撲滅時間可證）；
    被告係屬自首，原審未調閱相關準確計時之勤務中心或消
    防局資料，僅憑相關人印象中時間，認被告並未自首，均有
    未洽。被告上訴意旨，否認故意放火等行為，雖不足採，惟
    檢察官上訴意旨，指被告應有殺人之犯意，尚非全無理由，
    且原判決既有如上可議之處，自屬無可維持，應由本院將原
    判決撤銷改判。爰審酌被告犯罪動機係因生意競爭衝突，憤
    而犯罪，惟造成被害人丁○○傷勢嚴重，及該處為住宅，若
    發生大火將不可收拾，暨其放火後，即後悔滅火、並已與告
    訴人丁○○達成和解，賠償損害有和解筆錄在卷，犯後態度
    良好等一切情狀，量處如主文所示之刑，以示懲儆。扣案瓦
    斯噴燈1個、寶特瓶1個，係被告所有供犯罪所用之物，應依
    法宣告沒收。
據上論斷，應依刑事訴訟法第369條第1項前段、第364條、第299
條第1項前段、第300條、刑法第271條第2項、第1項、第173條第
3項、第1項、第55條、第26條前段、第62條前段、第38條第1項
第2 款，判決如主文。
本案經檢察官李良忠到庭執行職務。
中　　華　　民　　國　　94　　年　　6 　　月　　22　　日
　　　　　　　　　刑事第六庭審判長法　官  許國宏
　　　　　　　　　　　　          法　官　林銓正
　　 　 　　　　　　　　　　      法　官　洪光燦
以上正本證明與原本無異。
如不服本判決，應於收受送達後十日內向本院提出上訴書狀，其
未敘述上訴之理由者並得於提起上訴後十日內向本院補提理由書
（均須按他造當事人之人數附繕本）。
                                  書記官　陳玉嬋
中　　華　　民　　國　　94　　年　　6 　　月　　23　　日
